臺灣基隆地方法院刑事判決　
111年度金訴字第44號
公  訴  人  臺灣基隆地方檢察署檢察官
被      告  鄭莅邁


上列被告因違反洗錢防制法等案件，經檢察官提起公訴（110年
度偵字第6145號），本院判決如下：
    主  文
鄭莅邁無罪。
    理  由
一、公訴意旨略以：被告鄭莅邁明知無正當理由徵求他人提供金
    融帳戶之帳號者，極有可能利用該等帳戶為與財產有關之犯
    罪工具，而可預見金融帳戶被他人利用以遂行渠等為詐欺犯
    罪，且為真實姓名年籍不詳之人提領、轉匯來源不明之款項
    ，亦有可能遂行掩飾或隱匿犯罪所得財物之洗錢犯罪，仍基
    於前開結果發生不違背其本意之不確定故意，而與真實姓名
    年籍不詳自稱「張旺Zhang Wang」、「Nexo比特幣BTC」之
    詐欺集團成員共同基於詐欺取財、洗錢之犯意聯絡，先於民
    國109年9月13日早上6時58分許前之不詳時間，將其所申辦
    之中華郵政帳號000-00000000000000號帳戶（下稱本案郵局
    帳戶）之帳號提供予「張旺Zhang Wang」，作為詐欺取財、
    洗錢之犯罪工具所用。「張旺Zhang Wang」取得本案郵局帳
    戶帳號後，即於109年7月下旬之某時許，偽以「Castro Kim
    」、「全球快遞公司客服人員」之身分，向戴義隆佯稱欲將
    「Castro Kim」貴重物品運送回臺，需匯款運費及通關費等
    語，致戴義隆陷於錯誤，因而於109年9月13日早上6時58分
    許及同日早上7時3分許，分別匯款新臺幣（下同）10萬元及
    8,500元至本案郵局帳戶。鄭莅邁再依「張旺Zhang Wang」
    之指示，於同日下午4時47分許、下午5時19分許、下午5時2
    1分許及109年9月14日上午9時16分許分別提款1,000元、2萬
    元、2萬元及6萬7,600元，以此方式將戴義隆所匯之款項提
    領一空，並與「Nexo比特幣BTC」相約於基隆市○○區○○○路00
    號2樓附近之超商，由鄭莅邁交付上開款項，再由「Nexo比
    特幣BTC」將等值之比特幣匯入「張旺Zhang Wang」指定之
    虛擬貨幣錢包內，以此方式掩飾、隱匿該等犯罪所得款項之
    去向。嗣經戴義隆發覺受騙而報警處理，始悉上情。因認被
    告涉犯刑法第339條第1項之詐欺取財及洗錢防制法第14條第
    1項之洗錢罪嫌。
二、本院因依憑後開理由而為被告無罪之諭知，故無庸再就本院
    援引如後所述之各項證據資料，贅論其證據能力之有無（最
    高法院100年度台上字第2980號判決參照），先予敘明。
三、按犯罪事實應依證據認定之，無證據不得認定犯罪事實；不
    能證明被告犯罪者，應諭知無罪之判決，刑事訴訟法第154
    條第2項、第301條第1項分別定有明文。次按認定不利於被
    告之事實，須依積極證據，苟積極證據不足為不利於被告事
    實之認定時，即應為有利於被告之認定，更不必有何有利之
    證據（最高法院30年上字第816號判決要旨參照）；認定犯
    罪事實所憑之證據，雖不以直接證據為限，間接證據亦包括
    在內，然而無論直接或間接證據，其為訴訟上之證明，須於
    通常一般之人均不致有所懷疑，而得確信其為真實之程度者
    ，始得據為有罪之認定，倘其證明尚未達到此一程度，而有
    合理之懷疑存在時，仍不能遽為有罪之認定（最高法院76年
    台上字第4986號判決要旨參照）。
四、公訴人認被告涉犯詐欺取財及洗錢等罪嫌，無非係以：被告
    之供述、證人即被害人戴義隆之指述、被告在郵局帳戶之開
    戶資料與交易明細、被告之手機通訊軟體對話紀錄為其依據
    。
五、訊據被告鄭莅邁固坦承於109年9月間，受自稱「張旺Zhang 
    Wang」之人所託，提供其所開立之基隆愛三路郵局等帳戶予
    以匯款，並依指示提領款項，兌換為比特幣後再轉入「張旺
    Zhang Wang」指定之電子錢包內等情不諱，但堅詞否認有何
    詐欺取財或洗錢犯行，辯稱：109年8月14日在LINE認識「張
    旺Zhang Wang」，「張旺Zhang Wang」說他是台灣人，要在
    台灣買房子，在9月會回台灣，請我幫忙找房子，聊了一段
    時間，「張旺Zhang Wang」說現在比特幣比較便宜，他人在
    國外不方便買，說要匯錢給我，請我幫他買比特幣，我沒有
    想太多，就把郵局等8個帳戶給他，他有聯絡一個賣比特幣
    的人，叫我把那個賣比特幣的人加入LINE好友中，只要有人
    匯款進入帳戶，「張旺Zhang Wang」就會叫我把錢領出來，
    然後我聯絡賣比特幣的人來收錢，「張旺Zhang Wang」會把
    比特幣電子錢包網址LINE給我，我再LINE給那個賣比特幣的
    人，「張旺Zhang Wang」如果收到比特幣就會跟我確認，我
    只有提供帳戶給「張旺Zhang Wang」使用，去提款將錢交給
    賣比特幣的人，期間自109年9月8日到9月18日，次數我不記
    得；「張旺Zhang Wang」說每一次會給我2、3000元的酬勞
    等語。
六、經查：
　㈠自稱「Castro Kim」真實姓名年籍均不詳之詐騙集團成員於1
    09年7月下旬，透過臉書網站及LINE通訊軟體認識被害人戴
    義隆，向戴義隆詐稱：退休後欲將行李寄送至台灣云云，之
    後有自稱「全球快遞」業者對戴義隆謊稱「Castro Kim」委
    託其寄送貴重物品至台灣，需先繳付運費及通關費云云，戴
    義隆遂自109年7月31日至109年12月12日間，陸續匯款至其
    指定帳戶，其中2筆於109年9月13日6時58分、7時2分各匯款
    10萬元、8千5百元至被告上開郵局帳戶，被告於9月13日、1
    4日分別提領上開款項後，將金錢交予販售比特幣之男子，
    再將比特幣轉至「張旺Zhang Wang」指定之電子錢包等情，
    業據被告供承不諱，且有戴義隆於警詢證述及被告在基隆愛
    三路郵局帳戶之客戶基本資料、交易明細、被告與「張旺Zh
    ang Wang」、「Nexo比特幣BTC」LINE對話紀錄附卷可稽（
    偵卷第13-18、53-93、109-201頁）。此部分事實堪予認定
    ，先予敘明。
　㈡然上開事證，雖足證明被告之上開帳戶確遭某詐騙集團作為
    向被害人戴義隆遂行詐欺取財犯行之用，且被告有提領金錢
    之客觀行為，尚不足以推論被告係基於共同詐欺取財之故意
    及洗錢故意而為上開行為。
　⒈按詐騙集團成員取得他人帳戶資料之可能原因多端，或因帳
    戶持有人因有利可圖而主動提供，抑或於無意間洩漏，甚或
    因遭詐騙、脅迫始提供，皆不無可能，並非必然係出於與該
    詐騙集團成員共同詐取財物及洗錢故意而為，是苟被告提供
    上開帳戶資料予他人時，主觀上並無該他人為詐欺犯罪或洗
    錢之認識，自難僅憑被害人遭詐騙之款項係匯入被告帳戶，
    被告提領後兌換虛擬貨幣，即認被告構成共同詐欺取財及洗
    錢犯行。且一般人對於社會事物之警覺性或風險評估，常因
    人而異，此觀諸詐騙集團之詐騙手法雖經政府大力宣導及媒
    體大幅報導，仍有眾多被害人受騙，且被害金額甚高，其中
    亦不乏高級知識分子等情，即可明瞭。是有關詐欺及洗錢犯
    罪成立與否，自不得僅以被告所有之帳戶是否淪為犯罪集團
    使用而為斷，尚須衡酌被告所辯提供帳戶之原因是否可採，
    並綜合行為人之素行、教育程度、財務狀況與行為人所述情
    節之主、客觀情事，本於推理作用、經驗法則，以為判斷之
    基礎。從而，本件猶應審究者厥為：被告究竟係基於何原因
    提供上開帳戶，且被告對於帳戶可能因此遭他人作為詐欺取
    財及掩飾或隱匿特定犯罪所得財物之工具，其主觀上有無認
    識或預見。
　⒉據被告於本院所提出其與「張旺ZhangWang」及「Nexo比特幣
    BTC」LINE對話紀錄所見，「張旺ZhangWang」自西元2020年
    8月14日起主動與被告以通訊軟體LINE傳送訊息，期間稱居
    住在美國，欲回台灣定居投資生意，並要被告代為找尋房產
    資訊，嗣再稱匯款至被告帳戶，並傳送比特幣業者LINE資料
    ，請被告代為聯絡該比特幣業者以購買比特幣，9月3日起被
    告即開始依「張旺ZhangWang」指示，與「Nexo比特幣BTC」
    聯繫交付現金購買比特幣事宜，之後將購得之比特幣匯入「
    張旺ZhangWang」指定之電子錢包等情（偵卷第109-201頁）
    ，是被告上開所辯，非全然無據。
　⒊被告所提供予「張旺ZhangWang」匯款之其他銀行帳戶，有被
    害人匯款發覺遭騙後報警，經警通知被告到案，被告曾就上
    情質疑「張旺ZhangWang」，「張旺ZhangWang」猶稱要被告
    將帳戶內金錢返還予匯款人等語（偵卷第243-249頁），從
    而，被告辯稱不知帳戶會遭「張旺ZhangWang」用作詐騙使
    用，亦不知幫忙提領之款項係詐騙所得等語，誠非子虛。
　㈢我國為杜絕利用人頭帳戶詐欺取財犯罪之層出不窮，對於提
    供帳戶資料之人，相關治安機關均嚴厲查緝，致使詐騙集團
    不易以慣用之金錢或其他有償報酬方式取得人頭帳戶，而改
    以詐騙手法取得人頭帳戶，並趁帳戶持有人未及警覺發現前
    ，以之充為臨時帳戶而供詐欺取財短暫使用，已時有所聞，
    因而提供金融機構帳戶資料並協助提領款項之人是否成立詐
    欺取財或洗錢罪，既因有上開受詐騙之可能，基於無罪推定
    、罪疑唯輕之證據法則，則就提供帳戶資料者，是否確係基
    於直接故意或間接故意而為詐欺及洗錢，自應從嚴審慎認定
    ，倘交付帳戶資料者有可能是遭詐騙所致，或其取得者之使
    用已逸脫提供者原提供用意之範圍，而為提供者所不知並無
    法防範者，於此情形，對其犯罪故意之認定，無法確信係出
    於直接故意或間接故意為之，而仍有合理懷疑存在時，自應
    為有利於行為人之認定，以免過度逸脫無罪推定原則。被告
    信任「張旺ZhangWang」之說詞，因而應要求出借帳戶並幫
    忙提領款項購買比特幣，於經驗法則上自非無可能。況詐騙
    集團詐騙手法日益翻新，政府機關、金融機構、電視新聞及
    報章雜誌，對於詐騙集團詐騙手法亦大肆報導，極力勸導民
    眾應多加注意防範，以免上當被騙，然仍屢屢傳出一般民眾
    遭到詐騙集團詐騙之消息，其中不乏學歷良好、職業收入優
    渥者，亦不乏受騙之原因甚不合常情、輕易可以辨識者，若
    一般人會因詐騙集團成員言詞相誘而陷於錯誤，進而交付鉅
    額財物，則金融帳戶持有人因相同原因陷於錯誤，而出借帳
    戶，並代為提領轉匯款項，誠非難以想像，自不能以吾等客
    觀常人智識經驗為基準，驟然推論被告必具有相同警覺程度
    ，而認被告對構成犯罪之事實必有預見。
  ㈣綜上所述，依檢察官所舉證據，雖可證明被害人確有遭詐騙
    集團以上開方式詐騙，而轉入金額款項至被告帳戶等事實，
    然無足使本院確信被告對於提供上開帳戶供匯款及提款後兌
    換為比特幣乙事，主觀上具有與他人共同詐欺取財或洗錢認
    識，本件尚有合理之懷疑存在，而無從使本院形成被告有罪
    之心證，基於無罪推定之原則，揆諸首開說明，自屬不能證
    明被告犯罪，而應為被告無罪之諭知。據上論斷，應依刑事
    訴訟法第301條第1項，判決如主文。
本案經檢察官陳怡龍、陳淑玲提起公訴，檢察官陳宜愔到庭執行
職務。
中　　華　　民　　國　　111 　年　　5 　　月　　24　　日
                  刑事第五庭  審判長法　官　吳佳齡
　　　　　　　　　                  法　官  陳怡安
　　　　　　　　　　　　　　　　  　法　官  鄭虹真
以上正本證明與原本無異。
如不服本判決應於收受送達後20日內向本院提出上訴書狀，並應
敘述具體理由；其未敘述上訴理由者，應於上訴期間屆滿後20日
內向本院補提理由書（均須按他造當事人之人數附繕本）「切勿
逕送上級法院」。
中　　華　　民　　國　　111 　年　　5 　　月　　24　　日
                                    書記官　連懿婷